---
title: "Doenças entre Afroamericanos"
author: "Fernado Bispo, Jeff Caponero"
format:
    pdf:
      toc: true
      toc-title: Sumário
      colorlinks: true
      documentclass: report
      papersize: letter
      number-sections: false
      geometry:
        - top=30mm
        - left=30mm
        - right=20mm
        - bottom=20mm
        - heightrounded
      fig-pos: "H"
      fig-align: center
      lang: pt-BR
      # fontfamily: libertinus
      fontsize: 12pt
      include-in-header:
      - text: |
          \usepackage{caption}
          \usepackage{fontspec}
          \usepackage{xcolor}
          \usepackage{indentfirst}
          \captionsetup[table]{name=Tabela}
---

```{r pacotes}
#| echo: false
#| warning: false


# PACOTES ----

if (!require(pacman)) install.packages("pacman")

pacman::p_load(tidyverse,  janitor, stargazer,  sjmisc, summarytools,
               kableExtra, moments, ggpubr, formattable, gridExtra, 
               glue, corrplot, sessioninfo, readxl, writexl, ggthemes,
               patchwork,  plotly, lmtest, olsrr, gglm, ggplot2,
               tidymodels, GGally, skimr, performance)

summarytools::st_options(lang = "pt")
options(OutDec=",") 

``` 


```{r dados4}
#| echo: false
#| warning: false

## Dados 2 - Import ----
dados2 <- read.csv2("Dados2.csv")

### Arrumação ----
dados2 <- dados2|>
  janitor::clean_names()

# Transformando as variaveis e mudando as unidades de medida.
dados3 <- dados2|>
  select(-bp_2s, -bp_2d, -time_ppn, - frame)|>
  mutate(
    height = height*0.0254,
    weight = weight*0.453592,
    waist = waist*2.54,
    hip = hip*2.54,
    gender = forcats::as_factor(gender)
  )

# Removendo variaveis categóricas e linhas contendo NAs
dados4 <- dados3|>
  select(-gender, -location)

dados4 <- dados4|>stats::na.omit()



```


## Introdução

O conjunto de dados a ser analisado, contém informações de 403 afro-americanos residentes no Estado da Virginia (EUA), entrevistados em um estudo referente à prevalência de obesidade, diabetes e outros fatores de risco cardiovasculares. As características apresentadas são:

- Colesterol total;
- Glicose estabilizada;
- Lipoproteína de alta densidade (colesterol bom);
- Razão colesterol total e colesterol bom;
- Hemoglobina glicada;
- Município de residência (Buckingham ou Louisa);
- Idade (em anos);
- Sexo;
- Altura (em polegadas);
- Peso (em libras);
- Pressão sanguínea sistólica (1ª medida);
- Pressão sanguínea diastólica (1ª medida);
- Pressão sanguínea sistólica (2ª medida);
- Pressão sanguínea diastólica (2ª medida);
- Cintura (em polegadas);
- Quadril (em polegadas). 

Com base nestes dados se desenvolverá nesta segunda parte:

1. Nova análise descritiva e exploratória dos dados (apenas das variáveis quantitativas), incluindo visualização de dados.  
2. Determinação da equação do modelo ajustado e interpretação os seus coeficientes.  
3. Condução de testes para determinar quais variáveis são estatisticamente significantes ao nível de significância de 5%.  
4. Obtenção de um quadro da análise de variância e de resultado do teste F a fim de avaliar a bondade do ajuste do modelo.  
5. Obtenção do coeficiente de determinação e do 
coeficiente de determinação ajustado do modelo.  
6. Apresentação dos gráficos de diagnóstico para:
(a) Valores Ajustados e Resíduos Studentizado;  
(b) Gráfico Quantil-Quantil;  
(c) Gráfico de Distância de Cook;  
(d) Gráfico dos pontos de Alavanca e Resíduo Studentizado;  
(e) Gráfico de DfBeta;   
(f) Gráfico de DfFit;  
(g) Gráfico do COVRatio.  

## Resultados

### Análise descritiva dos dados

Numa primeira análise do conjunto de dados se constatou que as características **Pressão sanguínea sistólica (2ª medida)** e **Pressão sanguínea diastólica (2ª medida)** possuem uma quantidade muito grande de dados ausentes, cerca de 65% de ausência de dados, ou seja, das 403 observações coletadas, 262 estão ausentes para estas características, diante desta grande falta de dados essas características serão descartadas.

Se constatou também que as observações das características **altura, peso, cintura** e **quadril** estão representadas em unidades do Sistema Imperial, diferentes das praticadas no Brasil, sendo necessária a conversão para o Sistema Internacional, a fim de facilitar a interoperabilidade para a nossa realidade cotidiana.
Para tanto as características que possuem medidas originais em **polegadas (in), libras (lb), polegadas (in) e polegadas (in)** respectivamente, foram convertidas para **metro (m), quilograma (kg), centímetro (cm) e centímetro (cm)** respectivamente.

Sendo parte primordial para qualquer estudo, a fase exploratória dos dados está representada inicialmente na Tabela 8 com a sumarização das características em análise.


```{r tab1:MedRes}
#| echo: false
#| warning: false

dados4|>
  # select(-time_ppn, - frame)|>
  rename(
    "Colesterol total" = chol,
    "Glicose estabilizada" = stab_glu,
    "Lipoproteína de alta densidade" = hdl,
    "Razão colesterol total e colesterol bom" = ratio,
    "Hemoglobina glicada" = glyhb,
    "Idade" = age,
    "Altura" = height, "Peso" = weight,
    "Pressão sanguínea sistólica (1ª medida)" = bp_1s,
    "Pressão sanguínea diastólica (1ª medida)" = bp_1d,
    "Cintura" = waist, "Quadril" = hip
  )|>
  summarytools::descr(
    stats = c("min", "q1", "med", "mean","q3", "max",  "sd", "cv", "Skewness", "Kurtosis"),
    justify = "c",
    style = "rmarkdown",
    transpose = T
  )|>
  kbl(
    caption = "Medidas Resumo dos dados",
    digits = 2,
    format.args=list(big.mark=".", decimal.mark=","),
    align = "c", 
    row.names = T, 
    booktabs = T
  )|>
  column_spec(1, bold = T)|>
  kable_styling(
    full_width = F,
    position = 'center', 
    latex_options = c("striped", "HOLD_position", "scale_down")
  )|>
  kable_material()
```


Desta análise inicial, verifica-se que a distribuição das variáveis não apresenta fatores impeditivos da regressão linear a que nos propomos.

Pode-se realizar a análise de disperção dos dados por meio de gráficos do tipo BoxPlot, como se vê na Figura 1.

```{r fig3:BoxPlot2}
#| echo: false
#| warning: false
#| fig-height: 9
#| fig-width: 7

# BoxPlot ----
{
## b1 volume ----
b1 <- dados3|>
  ggplot(aes(y = chol)) +
  geom_boxplot(col="darkblue", fill="skyblue", alpha = 0.5)+
  labs(
    title = "Colesterol Total",
    x = "",
    y = "µg/L"
  )+theme_minimal(base_size = 7.5)

## b2 glicose ----
b2 <- dados3|>
  ggplot(aes(y = stab_glu)) +
  geom_boxplot(col="darkblue", fill="skyblue", alpha = 0.5)+
  labs(
    title = "Glicose Estabilizada",
    x = "",
    y = "µg/L"
  )+theme_minimal(base_size = 7.5)

## b3 hdl ----
b3 <- dados3|>
  ggplot(aes(y = hdl)) +
  geom_boxplot(col="darkblue", fill="skyblue", alpha = 0.5)+
  labs(
    title = "HDL",
    x = "",
    y = "µg/L"
  )+theme_minimal(base_size = 7.5)

## b4 ratio ----
b4 <- dados3|>
  ggplot(aes(y = ratio)) +
  geom_boxplot(col="darkblue", fill="skyblue", alpha = 0.5)+
  labs(
    title = "Razão Col. Total?HDL",
    x = "",
    y = "Razão"
  )+theme_minimal(base_size = 7.5)

## b5 glyhb ----
b5 <- dados3|>
  ggplot(aes(y = glyhb)) +
  geom_boxplot(col="darkblue", fill="skyblue", alpha = 0.5)+
  labs(
    title = "Hemoglobina Gliacada",
    x = "",
    y = "µg/L"
  )+theme_minimal(base_size = 7.5)

## b6 idade ----
b6 <- dados3|>
  ggplot(aes(y = age)) +
  geom_boxplot(col="darkblue", fill="skyblue", alpha = 0.5)+
  labs(
    title = "Idade",
    x = "",
    y = "Anos"
  )+theme_minimal(base_size = 7.5)
     
## b7 altura ----
b7 <- dados3|>
  ggplot(aes(y = height)) +
  geom_boxplot(col="darkblue", fill="skyblue", alpha = 0.5)+
  labs(
    title = "Altura",
    x = "",
    y = "Centímetros"
  )+theme_minimal(base_size = 7.5)

## b8 Peso ----
b8 <- dados3|>
  ggplot(aes(y = weight)) +
  geom_boxplot(col="darkblue", fill="skyblue", alpha = 0.5)+
  labs(
    title = "Peso",
    x = "",
    y = "Quilogramas"
  )+theme_minimal(base_size = 7.5)

## b9 bo_1s ----
b9 <- dados3|>
  ggplot(aes(y = bp_1s)) +
  geom_boxplot(col="darkblue", fill="skyblue", alpha = 0.5)+
  labs(
    title = "P. Sistólica (1ª)",
    x = "",
    y = "mmHg"
  )+theme_minimal(base_size = 7.5)

## b10 bp_1d ----
b10 <- dados3|>
  ggplot(aes(y = bp_1d)) +
  geom_boxplot(col="darkblue", fill="skyblue", alpha = 0.5)+
  labs(
    title = "P. Diastólica (1ª)",
    x = "",
    y = "mmHg"
  )+theme_minimal(base_size = 7.5)

## b11 waist ----
b11 <- dados3|>
  ggplot(aes(y = waist)) +
  geom_boxplot(col="darkblue", fill="skyblue", alpha = 0.5)+
  labs(
    title = "Cintura",
    x = "",
    y = "Centímetros"
  )+theme_minimal(base_size = 7.5)

## b12 hip ----
b12 <- dados3|>
  ggplot(aes(y = hip)) +
  geom_boxplot(col="darkblue", fill="skyblue", alpha = 0.5)+
  labs(
    title = "Quadril",
    x = "",
    y = "Centímetros"
  )+theme_minimal(base_size = 7.5)

b1 + b2 + b3 + b4 + b5 + b6 + b7 + b8 + b9 + b10 + b11 + b12 +  
  plot_layout(ncol = 3) + 
  plot_annotation(
    title = "Figura 1: BoxPlot das variáveis em análise.") &
    # # theme = theme_minimal(plot.title = element_text(size = 10)),
    # tag_levels = c("A", "1"), tag_prefix = "Sub Fig. ", tag_sep = ".",
    # tag_suffix = ":") &
  theme(
    plot.tag.position = c(0, 1),
    plot.tag = element_text(size = 5.5, hjust = 0, vjust = -0.4))
}

```


Pode-se verificar pela Figura 1 que há diversos valores atipicos (*outlayers*), entretanto sem conhecimento especializado da fisiologia é temerário prescindir destas observações. Por outro lado, é possivel realizar uma análise estatística destes valores de forma a indicar aqueles tem maior influência sobre o modelo proposto e assim viabilizar um tratamento mais adequado a cada um deles. Este tratamento será realizado por meio de gráficos diagnósticos ao final deste estudo.

### Regressão Linear Múltipla

Com base na proposta da coleta de dados, a característica que apresenta melhor adequação para ser a variável resposta de um modelo de regressão é o **peso**, pois intuitivamente é a que apresenta melhor correlação. Desta forma, será feita a avaliação dessa característica com as demais a fim de se identificar as possíveis correlações intuídas.


```{r ajuste_mod}
#| echo: false
#| warning: false


### Ajuste do modelo ----
# Com remoção de NAs
mFit4.0sna <- lm(weight ~  chol + stab_glu + hdl + ratio + glyhb + age + height + bp_1s + bp_1d + waist + hip, data = dados4)

mFit4.1sna <- lm(weight ~  chol + stab_glu + hdl + age + height + bp_1s + bp_1d + waist + hip, data = dados4)
```



```{r tab:model_sig_com_nas}
#| echo: false
#| warning: false


# Modelo completo
fit_anova4_sna <- broom::tidy(anova(mFit4.0sna))

fit_anova4_sna<- fit_anova4_sna|>
  mutate(
    sumsq = scales::number(
      sumsq, accuracy = 0.0010,
      big.mark = ".", decimal.mark = ","),
    meansq = scales::number(
      meansq, accuracy = 0.0001,
      big.mark = ".", decimal.mark = ","),
    statistic = scales::number(
      statistic, accuracy = 0.0001,
      big.mark = ".", decimal.mark = ","),
    p.value = scales::number(
      p.value, accuracy = 0.0001,
      big.mark = ".", decimal.mark = ","))

fit_anova4_sna[is.na(fit_anova4_sna)] <- ""

fit_anova4_sna$term <- c("Colesterol total", "Glicose estabilizada",
                     "Lipoproteína de alta densidade", 
                     "Razão colesterol total e colesterol bom", 
                     "Hemoglobina glicada", "Idade" , "Altura", 
                     "Pressão sanguínea sistólica (1ª medida)", 
                     "Pressão sanguínea diastólica (1ª medida)", 
                     "Cintura",  "Quadril", "Resíduos")




for (i in 1:12){
  if (fit_anova4_sna[i,6]=="0,0000") {
    fit_anova4_sna[i,6] = "<0,0001"
  }  
}



# Criação da tabela

fit_anova4_sna|>
  kableExtra::kbl(
    caption = "Análise de Variância (ANOVA).",
    format.args=list(big.mark=".", decimal.mark=","),
    digits = 3, align = c("l", "c", "c", "c", "c", "c"), 
    row.names = F, booktabs = T, escape = F,
    col.names = c("", "$GL^1$", "Soma de Quadrados", "Quadrado Médio", "Estatística F-Snedecor", "p-valor")
  )|>
  kable_styling(
    full_width = F, position = 'center', 
    latex_options = c("striped", "HOLD_position", "repeat_header", "scale_down")
  )|>
  footnote(
    number = c("GL: Graus de Liberdade"),
    number_title = "Legenda:",
    footnote_as_chunk = F
  )|>
  column_spec(1, bold = T)|>
  # column_spec(6, bold = T, color = ifelse(fit_anova3_cna$p.value < 0.05, "green", "red"))|>
  kable_material()
```



A análise da Tabela 2 permite avaliar que apenas para a razão colesterol total e colesterol bom e para a Hemoglobina glicada o peso do paciente está relacionado aos resultados obtidos de forma significativa. Para todos os demais a correlação não é evidente.
O modelo obtido pode ser representado por:


$Y_{i}=$ `r round(mFit4.0sna$coefficients[1],3)` $\ + \ $ `r round(mFit4.0sna$coefficients[2],3)` $X_{1i} +$ `r round(mFit4.0sna$coefficients[3],3)` $X_{2i}+$ `r round(mFit4.0sna$coefficients[4],3)` $X_{3i}+$ `r round(mFit4.0sna$coefficients[5],3)` $X_{4i}+$ `r round(mFit4.0sna$coefficients[6],3)` $X_{5i}+$ `r round(mFit4.0sna$coefficients[7],3)` $X_{6i}+$ `r round(mFit4.0sna$coefficients[8],3)` $X_{7i}+$ `r round(mFit4.0sna$coefficients[9],3)` $X_{8i}+$ `r round(mFit4.0sna$coefficients[10],3)` $X_{9i}+$ `r round(mFit4.0sna$coefficients[11],3)` $X_{10i}+$ `r round(mFit4.0sna$coefficients[12],3)` $X_{11i}$  


Onde:  
$Y_{i}$ - Peso;  
$X_{1i}$ - Colesterol total;  
$X_{2i}$ - Glicose estabilizada;  
$X_{3i}$ - Lipoproteína de alta densidade (colesterol bom);  
$X_{4i}$ - Razão colesterol total e colesterol bom;  
$X_{5i}$ - Hemoglobina glicada;  
$X_{6i}$ - Idade (em anos);  
$X_{7i}$ - Altura (em polegadas);  
$X_{8i}$ - Pressão sanguínea sistólica (1ª medida);  
$X_{9i}$ - Pressão sanguínea diastólica (1ª medida);  
$X_{10i}$ - Cintura (em polegadas);  
$X_{11i}$ - Quadril (em polegadas).   
