---
title: "Doenças entre Afroamericanos"
author: "Fernado Bispo, Jeff Caponero"
format:
    pdf:
      toc: true
      toc-title: Sumário
      colorlinks: true
      documentclass: report
      papersize: letter
      number-sections: false
      geometry:
        - top=30mm
        - left=30mm
        - right=20mm
        - bottom=20mm
        - heightrounded
      fig-pos: "H"
      fig-align: center
      lang: pt-BR
      # fontfamily: libertinus
      fontsize: 12pt
      include-in-header:
      - text: |
          \usepackage{caption}
          \usepackage{fontspec}
          \usepackage{xcolor}
          \usepackage{indentfirst}
          \captionsetup[table]{name=Tabela}
---

```{r pacotes}
#| echo: false
#| warning: false


# PACOTES ----

if (!require(pacman)) install.packages("pacman")

pacman::p_load(tidyverse,  janitor, stargazer,  sjmisc, summarytools,
               kableExtra, moments, ggpubr, formattable, gridExtra, 
               glue, corrplot, sessioninfo, readxl, writexl, ggthemes,
               patchwork,  plotly, lmtest, olsrr, gglm, ggplot2,
               tidymodels, GGally, skimr, performance)

summarytools::st_options(lang = "pt")
options(OutDec=",") 

``` 


```{r dados4}
#| echo: false
#| warning: false

## Dados 2 - Import ----
dados2 <- read.csv2("Dados2.csv")

### Arrumação ----
dados2 <- dados2|>
  janitor::clean_names()

# Transformando as variaveis e mudando as unidades de medida.
dados3 <- dados2|>
  select(-bp_2s, -bp_2d, -time_ppn, - frame)|>
  mutate(
    height = height*0.0254,
    weight = weight*0.453592,
    waist = waist*2.54,
    hip = hip*2.54,
    gender = forcats::as_factor(gender)
  )

# Removendo variaveis categóricas e linhas contendo NAs
dados4 <- dados3|>
  select(-gender, -location)

dados4 <- dados4|>stats::na.omit()

```


## Introdução

O conjunto de dados a ser analisado, o mesmo trabalhado na parte 1 deste relatório, contém informações de 403 afro-americanos residentes no Estado da Virginia (EUA), entrevistados em um estudo referente à prevalência de obesidade, diabetes e outros fatores de risco cardiovasculares. As características apresentadas são:

- Colesterol total;
- Glicose estabilizada;
- Lipoproteína de alta densidade (colesterol bom);
- Razão colesterol total e colesterol bom;
- Hemoglobina glicada;
- Município de residência (Buckingham ou Louisa);
- Idade (em anos);
- Sexo;
- Altura (em cemtimetros);
- Peso (em libras);
- Pressão sanguínea sistólica (1ª medida);
- Pressão sanguínea diastólica (1ª medida);
- Pressão sanguínea sistólica (2ª medida);
- Pressão sanguínea diastólica (2ª medida);
- Cintura (em cemtimetros);
- Quadril (em cemtimetros). 

Com base nestes dados se desenvolverá nesta segunda parte:

1. Nova análise descritiva e exploratória dos dados (apenas das variáveis quantitativas), incluindo visualização de dados.  
2. Determinação da equação do modelo ajustado e interpretação os seus coeficientes.  
3. Condução de testes para determinar quais variáveis são estatisticamente significantes ao nível de significância de 5%.  
4. Obtenção de um quadro da análise de variância e de resultado do teste F a fim de avaliar a bondade do ajuste do modelo.  
5. Obtenção do coeficiente de determinação e do 
coeficiente de determinação ajustado do modelo.  
6. Apresentação dos gráficos de diagnóstico para:
(a) Valores Ajustados e Resíduos Studentizado;  
(b) Gráfico Quantil-Quantil;  
(c) Gráfico de Distância de Cook;  
(d) Gráfico dos pontos de Alavanca e Resíduo Studentizado;  
(e) Gráfico de DfBeta;   
(f) Gráfico de DfFit;  
(g) Gráfico do COVRatio.  

## Resultados

### Análise descritiva dos dados

As análises prévias (primeira parte deste relatório) permitiram determinar que:   
1- As características **Pressão sanguínea sistólica (2ª medida)** e **Pressão sanguínea diastólica (2ª medida)** possuem uma quantidade muito grande de dados ausentes, cerca de 65% de ausência de dados, portanto essas características foram descartadas.   

2- Se constatou também que as observações das características **altura, peso, cintura** e **quadril** estão representadas em unidades do Sistema Imperial, que foram convertidas o Sistema Internacional.  

Nesta etapa, foi realizada outra análise exploratória dos dados, levando-se em conta apenas as variáveis quantitativas, que está representada  na Tabela 1.  


```{r tab1:MedRes}
#| echo: false
#| warning: false

dados4|>
  # select(-time_ppn, - frame)|>
  rename(
    "Colesterol total" = chol,
    "Glicose estabilizada" = stab_glu,
    "Lipoproteína de alta densidade" = hdl,
    "Razão colesterol total e colesterol bom" = ratio,
    "Hemoglobina glicada" = glyhb,
    "Idade" = age,
    "Altura" = height, "Peso" = weight,
    "Pressão sanguínea sistólica" = bp_1s,
    "Pressão sanguínea diastólica" = bp_1d,
    "Cintura" = waist, "Quadril" = hip
  )|>
  summarytools::descr(
    stats = c("min", "q1", "med", "mean","q3", "max",  "sd", "cv", "Skewness", "Kurtosis"),
    justify = "c",
    style = "rmarkdown",
    transpose = T
  )|>
  kbl(
    caption = "Medidas Resumo dos dados",
    digits = 2,
    format.args=list(big.mark=".", decimal.mark=","),
    align = "c", 
    row.names = T, 
    booktabs = T
  )|>
  column_spec(1, bold = T)|>
  kable_styling(
    full_width = F,
    position = 'center', 
    latex_options = c("striped", "HOLD_position", "scale_down")
  )|>
  kable_material()
```


Desta análise, verifica-se que a distribuição das variáveis não apresenta fatores impeditivos da regressão linear a que nos propomos.  

Pode-se ainda complementar este estudo por meio de uma análise de disperção dos dados por meio de gráficos do tipo BoxPlot, como se vê na Figura 1.  

```{r fig3:BoxPlot2}
#| echo: false
#| warning: false
#| fig-height: 9
#| fig-width: 7

# BoxPlot ----
{
## b1 volume ----
b1 <- dados3|>
  ggplot(aes(y = chol)) +
  geom_boxplot(col="darkblue", fill="skyblue", alpha = 0.5)+
  labs(
    title = "Colesterol Total",
    x = "",
    y = "µg/mL"
  )+theme_minimal(base_size = 7.5)

## b2 glicose ----
b2 <- dados3|>
  ggplot(aes(y = stab_glu)) +
  geom_boxplot(col="darkblue", fill="skyblue", alpha = 0.5)+
  labs(
    title = "Glicose Estabilizada",
    x = "",
    y = "µg/mL"
  )+theme_minimal(base_size = 7.5)

## b3 hdl ----
b3 <- dados3|>
  ggplot(aes(y = hdl)) +
  geom_boxplot(col="darkblue", fill="skyblue", alpha = 0.5)+
  labs(
    title = "HDL",
    x = "",
    y = "µg/mL"
  )+theme_minimal(base_size = 7.5)

## b4 ratio ----
b4 <- dados3|>
  ggplot(aes(y = ratio)) +
  geom_boxplot(col="darkblue", fill="skyblue", alpha = 0.5)+
  labs(
    title = "Razão Col. Total/HDL",
    x = "",
    y = "Razão"
  )+theme_minimal(base_size = 7.5)

## b5 glyhb ----
b5 <- dados3|>
  ggplot(aes(y = glyhb)) +
  geom_boxplot(col="darkblue", fill="skyblue", alpha = 0.5)+
  labs(
    title = "Hemoglobina Gliacada",
    x = "",
    y = "µg/mL"
  )+theme_minimal(base_size = 7.5)

## b6 idade ----
b6 <- dados3|>
  ggplot(aes(y = age)) +
  geom_boxplot(col="darkblue", fill="skyblue", alpha = 0.5)+
  labs(
    title = "Idade",
    x = "",
    y = "Anos"
  )+theme_minimal(base_size = 7.5)
     
## b7 altura ----
b7 <- dados3|>
  ggplot(aes(y = height)) +
  geom_boxplot(col="darkblue", fill="skyblue", alpha = 0.5)+
  labs(
    title = "Altura",
    x = "",
    y = "Centímetros"
  )+theme_minimal(base_size = 7.5)

## b8 Peso ----
b8 <- dados3|>
  ggplot(aes(y = weight)) +
  geom_boxplot(col="darkblue", fill="skyblue", alpha = 0.5)+
  labs(
    title = "Peso",
    x = "",
    y = "Quilogramas"
  )+theme_minimal(base_size = 7.5)

## b9 bo_1s ----
b9 <- dados3|>
  ggplot(aes(y = bp_1s)) +
  geom_boxplot(col="darkblue", fill="skyblue", alpha = 0.5)+
  labs(
    title = "P. Sistólica",
    x = "",
    y = "mmHg"
  )+theme_minimal(base_size = 7.5)

## b10 bp_1d ----
b10 <- dados3|>
  ggplot(aes(y = bp_1d)) +
  geom_boxplot(col="darkblue", fill="skyblue", alpha = 0.5)+
  labs(
    title = "P. Diastólica",
    x = "",
    y = "mmHg"
  )+theme_minimal(base_size = 7.5)

## b11 waist ----
b11 <- dados3|>
  ggplot(aes(y = waist)) +
  geom_boxplot(col="darkblue", fill="skyblue", alpha = 0.5)+
  labs(
    title = "Cintura",
    x = "",
    y = "Centímetros"
  )+theme_minimal(base_size = 7.5)

## b12 hip ----
b12 <- dados3|>
  ggplot(aes(y = hip)) +
  geom_boxplot(col="darkblue", fill="skyblue", alpha = 0.5)+
  labs(
    title = "Quadril",
    x = "",
    y = "Centímetros"
  )+theme_minimal(base_size = 7.5)

b1 + b2 + b3 + b4 + b5 + b6 + b7 + b8 + b9 + b10 + b11 + b12 +  
  plot_layout(ncol = 3) + 
  plot_annotation(
    title = "Figura 1: BoxPlot das variáveis em análise.") &
    # # theme = theme_minimal(plot.title = element_text(size = 10)),
    # tag_levels = c("A", "1"), tag_prefix = "Sub Fig. ", tag_sep = ".",
    # tag_suffix = ":") &
  theme(
    plot.tag.position = c(0, 1),
    plot.tag = element_text(size = 5.5, hjust = 0, vjust = -0.4))
}

```


Pode-se verificar pela Figura 1 que há diversos valores atipicos (*outlayers*), entretanto sem conhecimento especializado da fisiologia é temerário prescindir destas observações. Por outro lado, é possivel realizar uma análise estatística destes valores de forma a indicar aqueles tem maior influência sobre o modelo proposto e assim viabilizar um tratamento mais adequado a cada um deles. Este tratamento será realizado por meio de gráficos diagnósticos ao final deste estudo.

### Modelo de Regressão Linear Multipla  

O modelo obtido pode ser representado por:

```{r }
#| echo: false
#| warning: false

n <- length(dados4$weight)
Y <- as.matrix(dados4$weight)
X <- as.matrix(dados4[,-8])
betas <- (solve(t(X) %*% X)) %*% t(X) %*% Y
H = X %*% (solve(t(X) %*% X)) %*% t(X)
J <- matrix(1,n,n)
SQRes <- t(Y) %*% Y - t(betas) %*% t(X) %*% Y
SQReg <- t(betas) %*% t(X) %*% Y - (1/n)*t(Y) %*% J %*% Y
SQTot <- SQReg + SQRes

R2 <- round(SQReg/SQTot,3)
R2_aju <- round(1 - (SQRes/(n - 12))/(SQTot/(n -1)),3)
```


$Y_{i}=$ `r round(betas[1],3)` $X_{1i} +$ `r round(betas[2],3)` $X_{2i}$ `r round(betas[3],3)` $X_{3i}$ `r round(betas[4],3)` $X_{4i}$ `r round(betas[5],3)` $X_{5i}$ `r round(betas[6],3)` $X_{6i}+$ `r round(betas[7],3)` $X_{7i}$ `r round(betas[8],3)` $X_{8i}+$ `r round(betas[9],3)` $X_{9i}+$ `r round(betas[10],3)` $X_{10i}+$ `r round(betas[11],3)` $X_{11i}$   

Onde:    
$Y_{i}$ - Peso;  
$X_{1i}$ - Colesterol total;  
$X_{2i}$ - Glicose estabilizada;  
$X_{3i}$ - Lipoproteína de alta densidade;  
$X_{4i}$ - Razão colesterol total e colesterol bom;  
$X_{5i}$ - Hemoglobina glicada;  
$X_{6i}$ - Idade;  
$X_{7i}$ - Altura;  
$X_{8i}$ - Pressão sanguínea sistólica;  
$X_{9i}$ - Pressão sanguínea diastólica;  
$X_{10i}$ - Cintura;  
$X_{11i}$ - Quadril.   

Interpretando-se o modelo pode-se dizer que para cada variável, fixadas as demais condições (_Ceteris Paribus_), temos que o peso dos indivíduos aumenta 15g a cada 1 µg/mL de colesterol total; aumenta 21g a cada 1 µg/mL de glicose estabilizada; reduz 187g a cada 1 µg/mL de lipoproteína de alta densidade; reduz 975g a cada unidade da razão colesterol total e colesterol bom; reduz 240g a cada 1 µg/mL Hemoglobina glicada; reduz 164g a cada ano de idade do indivíduo; aumenta 1.107g a cada centimetro da altura do indivíduo; reduz 69g a cada 1 mmHg de pressão sanguínea sistólica; aumenta 46g a cada 1 mmHg de pressão sanguínea diastólica; aumenta 726g a cada centimetro no perímetro da cintura e aumenta 295g a cada cemtimetro no perímetro do quadril do indivíduo.  
Neste modelo o coeficiente de determinação calculado foi de $R^2=$ `r R2`, o que denota que `r R2*100`% da variância dos dados é explicada pelo modelo. Pode-se calcular o coeficiente de determinação ajustado igual a $R^2_a=$ `r R2_aju`.  

Da equação do modelo já se identifica que há fortes indícios de que a variável $X_{1i}$ (Colesterol Total) não apresenta qualquer significância para o ajuste do modelo. Desta forma, é conveniente avaliar a significância estatística de cada uma das variáveis a um nível de significância de 5%.


### Variáveis Estatisticamente Significantes


Considerando um teste de hipótese para os parâmetros individuais do modelo podemos avaliar se: 

$$ H_0 : \beta_j = 0$$ 
$$H_1 : \beta_j \ne 0$$

Utilizando a estatística teste dada por:

$$t= \dfrac{\hat \beta_j - \beta_j}{ep(\hat \beta_j)}$$
Com base no valor tabelado de $t_{(2,5\%,365)}=$ `r round(qt(0.025, n-12), 3)` e realizados os calculos verificou-se os seguintes valores da estatística t:  

```{r }
#| echo: false
#| warning: false


sigma2_hat <- SQRes/(n-12)
ep_betas <- sqrt(sigma2_hat*diag(solve(t(X) %*% X)))
t <- t(betas)/ep_betas
# k <- 1
# rejeito <- NULL
# for (i in 1:11){
#   if (abs(t[i])> abs(qt(0.025,n-12))) {
#     rejeito[k] = i
#     k <- k + 1
#   }
# }
t <-  as.data.frame(t(t))

rownames(t) <-  c("Colesterol total", "Glicose estabilizada", 
                  "Lipoproteína de alta densidade", 
                  "Razão colesterol total e colesterol bom", 
                  "Hemoglobina glicada", "Idade", "Altura", 
                  "Pressão sanguínea sistólica",
                  "Pressão sanguínea diastólica",
                  "Cintura","Quadril")
t|>
 kbl(
    caption = "Análise de Significância",
    digits = 3,
    format.args=list(big.mark=".", decimal.mark=","),
    align = "c", 
    col.names = "Estatística t",
    row.names = T, 
    booktabs = T
  )|>
  column_spec(1, bold = T)|>
  kable_styling(
    full_width = F,
    position = 'center', 
    latex_options = c("striped", "HOLD_position")
  )|>
  kable_material()
```


Nota-se, desta forma, que as seguintes variáveis não se mostraram estatisticamente significantes ao nível de significancia de 5%: Lipoproteína de alta densidade; Idade; Pressão sanguínea sistólica; Cintura e Quadril.   

Um novo modelo sem essas variáveis pode ser representado por:

```{r }
#| echo: false
#| warning: false

n <- length(dados4$weight)
Y <- as.matrix(dados4$weight)
X <- as.matrix(dados4[,-c(3, 6, 8, 9, 11, 12)])
betas <- (solve(t(X) %*% X)) %*% t(X) %*% Y
H = X %*% (solve(t(X) %*% X)) %*% t(X)
J <- matrix(1,n,n)
SQRes <- t(Y) %*% Y - t(betas) %*% t(X) %*% Y
SQReg <- t(betas) %*% t(X) %*% Y - (1/n)*t(Y) %*% J %*% Y
SQTot <- SQReg + SQRes

R2 <- round(SQReg/SQTot,3)
R2_aju <- round(1 - (SQRes/(n - 12))/(SQTot/(n -1)),3)
```


$Y_{i}=$ `r round(betas[1],3)` $X_{1i}^* +$ `r round(betas[2],3)` $X_{2i}^*+$ `r round(betas[3],3)` $X_{3i}^*+$ `r round(betas[4],3)` $X_{4i}^*+$ `r round(betas[5],3)` $X_{5i}^*+$ `r round(betas[6],3)` $X_{6i}^*$ 

Onde:    
$Y_{i}$ - Peso;  
$X_{1i}^*$ - Colesterol total;  
$X_{2i}^*$ - Glicose estabilizada;  
$X_{3i}^*$ - Razão colesterol total e colesterol bom;  
$X_{4i}^*$ - Hemoglobina glicada;  
$X_{5i}^*$ - Altura;  
$X_{6i}^*$ - Pressão sanguínea diastólica.  




### Análise de Variâncias

Realizando uma análise de variância com as variáveis significativas, é possível apresentar a tabela abaixo.  


```{r ajuste_mod}
#| echo: false
#| warning: false


### Ajuste do modelo ----
# Com remoção de NAs
mFit4.0sna <- lm(weight ~  chol + stab_glu + ratio + glyhb + height + bp_1d, data = dados4)

```



```{r tab:model_sig_com_nas}
#| echo: false
#| warning: false


# Modelo completo
fit_anova4_sna<- broom::tidy(anova(mFit4.0sna))

fit_anova4_sna<- fit_anova4_sna|>
  mutate(
    sumsq = scales::number(
      sumsq, accuracy = 0.0010,
      big.mark = ".", decimal.mark = ","),
    meansq = scales::number(
      meansq, accuracy = 0.0001,
      big.mark = ".", decimal.mark = ","),
    statistic = scales::number(
      statistic, accuracy = 0.0001,
      big.mark = ".", decimal.mark = ","),
    p.value = scales::number(
      p.value, accuracy = 0.0001,
      big.mark = ".", decimal.mark = ","))

fit_anova4_sna[is.na(fit_anova4_sna)] <- ""

fit_anova4_sna$term <- c("Colesterol total", "Glicose estabilizada",
                     "Razão colesterol total e colesterol bom", 
                     "Hemoglobina glicada", "Altura", 
                     "Pressão sanguínea diastólica (1ª medida)", 
                      "Resíduos")

for (i in 1:7){
  if (fit_anova4_sna[i,6]=="0,0000") {
    fit_anova4_sna[i,6] = "<0,0001"
  }  
}



# Criação da tabela

fit_anova4_sna|>
  kableExtra::kbl(
    caption = "Análise de Variância (ANOVA).",
    format.args=list(big.mark=".", decimal.mark=","),
    digits = 3, align = c("l", "c", "c", "c", "c", "c"), 
    row.names = F, booktabs = T, escape = F,
    col.names = c("", "$GL^1$", "Soma de Quadrados", "Quadrado Médio", "Estatística F-Snedecor", "p-valor")
  )|>
  kable_styling(
    full_width = F, position = 'center', 
    latex_options = c("striped", "HOLD_position", "repeat_header", "scale_down")
  )|>
  footnote(
    number = c("GL: Graus de Liberdade"),
    number_title = "Legenda:",
    footnote_as_chunk = F
  )|>
  column_spec(1, bold = T)|>
  # column_spec(6, bold = T, color = ifelse(fit_anova3_cna$p.value < 0.05, "green", "red"))|>
  kable_material()
```



A análise da Tabela 3 permite avaliar que apenas para a razão colesterol total e colesterol bom e para a altura o peso do paciente está relacionado aos resultados obtidos de forma significativa. Para todos os demais a correlação não é evidente. 

### Gráficos de Diagnóstico



```{r }
#| echo: false
#| warning: false

res_stu <- rstudent(mFit4.0sna) #para os resíduos estudentizados
res_pad <- rstandard(mFit4.0sna) #para os resíduos padronizados
res <- residuals(mFit4.0sna) #para os resíduos ordinários


```


```{r fig2:aju_stu}
#| echo: false
#| warning: false
#| fig-height: 4
#| fig-width: 7

Y_hat <- X %*% betas
Y_hat <- as.data.frame(as.numeric(Y_hat))
d1 <- cbind(res_stu,Y_hat)
colnames(d1) = c("res","y")

### Ajuste do Modelo + Gráfico ----
d1|>
  ggplot(aes(x = y, y = res)) +
  geom_point(
    color = "#234B6E"
    )+
  labs(
    title = "Figura 2: Valores Ajustados e Resíduos Studentizados",
    x = 'Valores Ajustados',
    y = 'Resíduos Studentizados'
  )+
  geom_smooth(
    method=lm, se=T, formula = "y ~ x", color = "tomato")+
  theme_minimal()+
  scale_x_continuous()+
  scale_y_continuous(
    labels = scales::number_format(
      big.mark = ".",
      decimal.mark = ","
    ))+
    theme(legend.position = "none",
          axis.line = element_line(size = 0.5, color = "#222222"))


```


```{r fig4:Cook}
#| echo: false
#| warning: false
#| fig-height: 4
#| fig-width: 7

d1 <- cooks.distance(mFit4.0sna)
d1 <- as.data.frame(cbind(1:377,d1))
colnames(d1) <- c("x", "cook")
### Ajuste do Modelo + Gráfico ----
d1|>
  ggplot(aes(x=x, y=cook)) +
  geom_point(
    color = "#234B6E"
    )+
  labs(
    title = "Figura 4: Distância de Cook",
    x = 'Valores',
    y = 'Distância de Cook'
  )+
  geom_smooth(
    method=lm, se=T, formula = "y ~ x", color = "tomato")+
  theme_minimal()+
  scale_x_continuous()+
  scale_y_continuous(
    labels = scales::number_format(
      big.mark = ".",
      decimal.mark = ","
    ))+
    theme(legend.position = "none",
          axis.line = element_line(size = 0.5, color = "#222222"), 
          axis.text.x = element_blank(),
          axis.ticks.x = element_blank())


```


## Conclusões
